【裁判字號】    98,重訴,511
【裁判日期】    990416
【裁判案由】    所有權移轉登記
【裁判全文】
臺灣臺中地方法院民事判決  98年度重訴字第511號
原      告  乙○○兼楊瑤仁之.
            庚○○楊瑤仁之承.
            丙○○楊瑤仁之承.
            丁○○楊瑤仁之承.
            己○○楊瑤仁之承.
上五人共同
訴訟代理人  陳惠伶律師
被      告  戊○○
訴訟代理人  甲○○
上當事人間所有權移轉登記事件，本院於民國99年3月17日言詞
辯論終結，判決如下：
    主    文
被告應將坐落臺中縣沙鹿鎮○○○段埔子小段663地號土地（面
積1,588平方公尺）應有部分4分之1、同段663-2地號土地（面積
1,800平方公尺）應有部分4分之1、同段663-3地號土地（面積9
平方公尺）應有部分4分之1、同段663-4地號土地（面積1,794平
方公尺）應有部分4分之1、同段663-6地號土地（面積384平方公
尺）應有部分4分之1，移轉所有權應有部分8分之1登記予原告乙○○暨移轉所有權應有部分8分之1登記予原告乙○○、庚○○、
丙○○、丁○○、楊瑞華及被告戊○○公同共有。
訴訟費用由被告負擔。
    事實及理由
壹、程序事項：
一、按當事人死亡者，訴訟程序在有繼承人、遺產管理人或其他
    依法令應續行訴訟之人承受其訴訟以前當然停止，民事訴訟
    法第168條定有明文。又按當事人於訴訟中死亡者，則其承
    受訴訟，限於同一造之繼承人。屬於對造當事人之繼承人，
    關於原應承受訴訟上地位，應認為無訴訟上對立之關係而不
    存在，然其實體上因繼承而承受之權利義務，依然存在（最
    高法院63年度第4次民庭庭推總會議決議（三）參照）。本
    件原告楊瑤仁於訴訟中死亡（民國99年1月11日），其繼承
    人計有原告乙○○、庚○○、丙○○、丁○○、己○○及被
    告戊○○等6人，則依上揭說明，應由屬於同一造之繼承人
    即原告乙○○、庚○○、丙○○、丁○○、己○○承受訴訟
    ，則原告乙○○、庚○○、丙○○、丁○○、己○○於99年
    2月10日向本院聲明承受訴訟，應無不合。再按，訴狀送達
    後，原告不得將原訴變更或追加他訴。但請求之基礎事實同
    一者，不甚礙被告之防禦及訴訟之終結者，不在此限，民事
    訴訟法第255條第1項第2、7款定有明文。本件原告起訴時原
    係請求被告將如主文所示土地移轉所有權應有部分各8分之1
    登記予原告楊瑤仁及乙○○，嗣因原告楊瑤仁死亡致生繼承
    法律關係，兩造為原告楊瑤仁之繼承人，原告因而變更訴之
    聲明如主文所示，依上開規定即無不合，應予准許，合先敘
    明。
貳、實體事項：
一、原告主張：
(一)被繼承人楊瑤仁與原告乙○○二人於40年2月1日結婚，育有
    7名子女，其中參男、長女已死亡。56年間原告乙○○夫婦
    以工作所得購買坐落臺中縣沙鹿鎮○○○段埔子小段663地
    號（面積1,588平方公尺）、663-2地號（面積1,800平方公
    尺）、663-3地號（面積9平方公尺）、663-4地號（面積1,7
    94平方公尺）、663-6地號（面積384平方公尺）土地，應有
    部分各4分之1，而以原告乙○○之名義登記為所有權人。60
    年間原告乙○○夫婦以工作所得再購買前開土地應有部分各
    4分之1（下稱系爭土地），本擬以長子庚○○（42年6月15
    日出生，當時18歲）之名義登記為所有權人，惟長子庚○○
    表示先以最小的弟弟之名義登記，而最小的兒子己○○當時
    僅3歲（57年3月14日出生），原告乙○○夫婦遂以伍男即被
    告戊○○（53年12月26日出生，當時7歲）之名義登記為所
    有權人。
(二)嗣原告乙○○夫婦因年事已高，身體狀況逐漸惡化，擬將先
    前所購買之土地予以出賣，俾以取得價金支應其二人之生活
    費用、醫療費用。原告乙○○遂要求土地之登記名義人配合
    辦理土地買賣之事宜，惟被告拒絕配合辦理，並聲稱其名義
    下之土地屬其所有云云，且稱在原告乙○○過世之後，其仍
    可繼承分配原告乙○○名義下之土地等語，原告乙○○聽聞
    被告之言詞，內心氣憤、悲痛不已。楊瑤仁之胞弟知悉前開
    情事後，前往與被告協調，被告仍拒絕配合辦理系爭土地買
    賣之事宜，原告乙○○夫婦向臺中縣沙鹿鎮調解委員會申請
    調解，被告未到場致調解不成立。
(三)查系爭土地係借用被告之名義登記，實際上之所有權人為原
    告乙○○夫婦2人，故系爭土地之所有權狀由原告乙○○持
    有，各項土地稅賦均由原告乙○○予以繳納（稅捐機關將繳
    款書寄給被告，被告收到後即將繳款書交給原告繳納稅款）
    。系爭土地現由原告、共有人即訴外人黃隆盛、黃瑞聰約定
    分管種植荔枝使用。被告在原告乙○○要求其配合辦理土地
    買賣事宜之後，欲將系爭土地據為己有，而向臺中縣清水地
    政事務所申請補發所有權狀，此有土地謄本上「登記次序：
    0002之其他登記事項：申請書狀補發公告中98年l0月21日收
    件第165410號」等字樣可查。茲以被告未持有系爭土地之所
    有權狀，及被告收到土地相關稅賦之繳款書，均是交給原告
    繳納等節，足以證明系爭土地是借用被告之名義登記為所有
    權人，其本意並非將該筆土地贈與被告，且原告乙○○夫婦
    育有5名兒子，端無可能將系爭土地贈與被告，原告乙○○
    夫婦始為前開土地之實際所有權人。
(四)被告主張系爭土地係原告乙○○夫婦購買而贈與予其云云，
    惟被告未對原告乙○○夫婦履行扶養義務，且被告之配偶甲○○因不滿原告對被告提起本件訴訟，於被繼承人楊瑤仁死
    亡之前3個星期左右，前往光田綜合醫院對躺在病床上之楊
    瑤仁口出惡言，楊瑤仁聽聞後非常生氣，情緒因而低落，鬱
    鬱寡歡而終。此外，楊瑤仁曾由外籍看護推著輪椅到被告之
    住處，要看曾孫子（被告戊○○之孫子），身為媳婦之甲○○竟拒絕讓楊瑤仁看曾孫子，且要楊瑤仁日後不要到其等住
    處。被告及其配偶對父母楊瑤仁、乙○○甚為不孝，原告乙○○夫婦端無可能要將系爭土地贈與被告。
(五)99年1月11日楊瑤仁過世後，被告非但未分攤喪葬費，且自
    行印製訃聞寄送，而自行收取奠儀金。楊瑤仁於99年2 月3
    日出殯，茲於當日法事做完後，兩造因故發生爭執，被告本
    人及其配偶甲○○、兒子、女婿等人併外人對現場之人予以
    毆打，造成原告乙○○、丁○○、己○○、庚○○之子楊金
    泰、丁○○之子楊志輝等人受傷。其中，原告丁○○眼睛旁
    縫了7針，而原告己○○之眼睛遭重整數拳，受傷嚴重，經
    送光田綜合醫院後改轉至臺中榮民總醫院急診治療，受有左
    眼周邊視網膜外傷性水腫、左眼眼瞼撕裂傷、左眼創傷性虹
    彩炎等傷害，並進行左下眼瞼傷口縫合十餘針。又被告等人
    連高齡之母親乙○○都壓在地上予以毆打，造成原告乙○○
    左臉血腫約4×3公分、上唇擦傷約2×2公分等傷害。
(六)原告先位主張以起訴狀繕本之送達，作為對被告終止系爭土
    地借名登記法律關係之意思表示，並基於終止借名登記之法
    律關係，請求被告返還系爭土地。備位主張如本院不認為原
    告乙○○夫婦係藉用被告戊○○（當時僅7歲）之名義登記
    為系爭土地之所有權人，而認為是原告乙○○夫婦將系爭土
    地贈與被告，則原告乙○○夫婦以被告未對被繼承人楊瑤仁
    及原告乙○○履行扶養義務為由，依民法第416條第1項第2
    款之規定，以起訴狀繕本之送達，對被告為撤銷贈與之意思
    表示。另因被告及其配偶、兒子、女婿等人於99年2月2日夜
    間共同對原告乙○○及被繼承人楊瑤仁、原告乙○○之直系
    血親為毆打行為，導致原告乙○○、丁○○、己○○、庚○○之子楊金泰、丁○○之子楊志輝等人受傷。自被告車上放
    有數支棒球棒以觀，被告等人顯然有計算性對原告等人為犯
    罪行為，原告爰追加依民法第416條第1項第1款之規定，以
    起訴狀繕本之送達，對被告為撤銷贈與之意思表示。並聲明
    ：被告應將系爭土地移轉所有權應有部分8分之1登記予原告
    乙○○暨移轉所有權應有部分8分之1登記與原告乙○○、庚○○、丙○○、丁○○、楊瑞華及被告戊○○公同共有。
二、被告則以：
(一)被告取得系爭土地係依法登記取得，適法而有絕對的物權效
    力。故原告所謂借名登記而訴請移轉所有權登記，依法尚屬
    無據。又意思表示之撤銷，民法規定最長時效10年，而本件
    所為之登記迄今近40年，已罹於時效消滅完成久遠，被告主
    張本件撤銷權因時效消滅完成而消滅，請求權亦同。被告年
    幼時從原告處獲有系爭土地之登記利益，又於斯時原告並無
    不能或不得登記系爭土地權利之限制，足認原告所為系爭土
    地登記於被告名義乃係贈與之意思表示，從而贈與人之撤銷
    權行使，均罹於時效而消滅。
(二)原告乙○○夫婦有子女5人，均為民法第1115條第1項第1款
    應負扶養義務之人，然被告為精神障礙之人，有時回歸常態
    ，有時病態發作，苟言行或有不當，當非被告初衷乃因病使
    然。及被告患有脊椎病痛，行脊椎鋼釘固定及錐間盤切除手
    術致行走困難無法工作，被告雖生活拮据每月仍固定給付金
    錢，數十年來並未間斷，倘如原告所言被告不負扶養義務，
    原告所為之前開撤銷意思表示應早於數十年或數年前即應提
    起本訴，當非延宕至今。且原告尚有如前開與被告共有之土
    地價值不斐，復有被告及其餘子女扶養，生活尚屬無缺，而
    被告身罹疾病及脊椎手術完全無法工作過正常生活，原告如
    撤銷贈與，移轉所有權登記，則被告將陷於經濟困難無法生
    活。
(三)被告配偶甲○○基於盡孝道，乃前往光田綜合醫院探望楊瑤
    仁，既然前往探病又何須加以言詞侮辱，原告所言不合常情
    ；又若甲○○加之楊瑤仁侮辱，楊瑤仁又何以要前往甲○○
    家中探視甲○○之孫，原告所述情節均不符常情，顯係原告
    等捏造事實，於楊瑤仁逝世死無對證之下杜撰之虛偽情節。
    而楊瑤仁逝世後，被告與妻甲○○、子楊志偉、女楊秋萍、
    女婿卓家文於守喪期間，原告等趁機惹事，將上開5人群毆
    成傷，傷勢分別為被告左膝鈍挫傷；甲○○右手鈍挫傷；楊
    志偉右眼角擦傷；卓家文臉部、雙手、左腳多處擦挫傷及腹
    部鈍挫傷；楊秋萍左耳、腹部鈍挫傷、妊娠24週。原告等人
    竟連孕婦都加以毆打，顯見渠等人性可議，後經被告等施以
    正當防衛方才罷手，而原告稱被告毆打原告乙○○並非事實
    。而楊瑤仁逝世後由其弟即被告之叔父處理喪儀，被告詢問
    喪葬費如何分攤情形，叔父告稱楊瑤仁尚有餘額不貲，無需
    負擔。又被告親朋好友索取訃聞竟遭原告所拒絕，被告遂自
    行印製訃聞發給親朋好友，該訃聞單純供作發喪之用，並無
    向任何人收受奠儀金之事，原告所言各節容有誤會，且又無
    法舉證以明其說。
(四)本件被告從原告處取得產權性質，因認概屬贈與無疑，斷非
    借名登記，而原告丁○○等親兄弟自父母處取得財產不斐，
    現竟貪得無饜，垂涎雙親早年贈與被告之田產，因社會變遷
    大幅增值，竊思占為己有，挾持雙親名義提起本訴，製造爭
    端捏造不實指控，棄兄弟情誼於不顧，原告製造事端興訟或
    謂被告不負扶養義務亟思撤銷贈與均與事實不符，且悖常理
    。並聲明：駁回原告之訴。
三、得心證之理由：
(一)原告主張原告乙○○夫婦2人於56年間以工作所得購買上開
    地號土地應有部分各4分之1，並以原告乙○○之名義登記為
    所有權人，原告乙○○夫婦又於60年間再以工作所得購買系
    爭土地，並以被告之名義登記為系爭土地所有權人；嗣原告
    楊瑤仁於99年1月11日死亡，兩造為原告楊瑤仁之繼承人之
    事實，業據其提出上開地號土地登記謄本、系爭土地所有權
    狀、地價稅繳款書、戶籍謄本、繼承系統表等件為憑，復為
    被告所不爭執，堪信為真實。
(二)原告主張系爭土地係借用被告之名義登記，被告是借名登記
    人，真正所有權人為原告乙○○夫婦2人一節，被告否認有
    借名登記法律關係存在，並以系爭土地係原告乙○○夫婦2
    人贈與被告所有等語置辯。是本件首應審究者為原告乙○○
    夫婦2人將系爭土地登記於被告名下係基於借名登記或贈與
    之法律關係？茲述如后。
(三)按稱「借名登記」者，謂當事人約定一方將自己之財產以他
    方名義登記，而仍由自己管理、使用、處分，他方允就該財
    產為出名登記之契約，其成立側重於借名者與出名者間之信
    任關係，在性質上應與委任契約同視，倘其內容不違反強制
    、禁止規定或公序良俗者，應賦予無名契約之法律上效力，
    並類推適用民法委任之相關規定，最高法院91年度台上字第
    1871號、92年度台上字第1054號、94年度台上字第362號、
    94年度台上字第953號、98年度台上字第76號判決參照。則
    借名契約係就借名登記之財產仍由借名者自行管理、使用、
    處分之契約，並無使出名者取得實質所有權或其他權利之意
    思。經查，系爭土地係原告楊瑤仁、乙○○夫婦2人以工作
    所得出資購買登記於被告名下，已如前述，而系爭土地所有
    權狀迄仍由原告持有保管中一節，業經原告當庭提出系爭土
    地所有權狀原本核與卷附影本無訛後發還，復為被告所不爭
    執，並自承：系爭土地所有權狀始終都在原告手中等語（見
    本院99年3月19日言詞辯論筆錄第3、4頁），則關於處分系
    爭土地之重要權利證明文件即土地所有權狀，始終均在原告
    之持有保管中。而就系爭土地之管理、使用一節，原告主張
    系爭土地由原告乙○○及其他共有人黃隆盛、黃瑞聰約定分
    管使用，種植荔枝等情，並提出現場照片附卷可稽，被告亦
    自承伊等並未使用系爭土地，也沒有種植荔枝，都是原告乙○○種植荔枝使用，被告訴訟代理人甲○○嫁入當時就是由
    原告乙○○種植荔枝，已經有20幾年了，後來乙○○身體不
    好，才由黃瑞聰種植等情（見前揭言詞辯論筆錄第2、3頁）
    ，足認系爭土地實際係由原告管理使用迄今已久，且被告始
    終均未管理使用系爭土地。
(四)再者，就系爭土地地價稅繳納義務之負擔部分，原告主張系
    爭土地地價稅係由原告繳納，被告並未拿現金給原告繳納，
    稅單寄到被告住處，被告還是把稅單拿回來給原告繳等情，
    被告則辯稱：一開始是由原告乙○○繳納，一直到10幾年前
    原告乙○○會打電話給伊說要繳地價稅，伊再拿現金給原告
    楊瑤仁繳納等語，然查，卷附系爭土地89、90、91、92、93
    、94、95、96、98地價稅繳款書影本，業經原告當庭提出該
    等地價稅款書正本提示被告不爭執，經核與影本無訛後發還
    （見前揭言詞辯論筆錄第2頁），顯見該等繳款單據迄仍均
    由原告持有保管中，苟如被告所言係由其出錢繳納，衡情繳
    款者應自留繳款單據為憑，被告復陳稱伊是拿現金給楊瑤仁
    去繳的，沒有留下證據等語，並未舉證以實其說，亦難認確
    有交付現金予楊瑤仁之事實；且依89至92年（不含補發）地
    價稅繳款書所示納稅義務人地址為臺中縣沙鹿鎮鎮○路85號
    ，係同系爭土地所有權狀所示被告住址，而其餘補發91、補
    發92、補發93、94（含補發）、95（含補發）、96（含補發
    ）、98地價稅繳款書所示納稅義務人地址則為臺中縣沙鹿鎮
    ○○里鎮○路2段203號即原告乙○○之住址，準此，苟被告
    確有以自有現金繳納地價稅之真意，並無金融機構轉帳問題
    ，在其得收到地價稅繳納通知時，即可自行逕持往相關收款
    單位繳納，衡情應無將現金、稅單迂迴轉交原告代為支付之
    理，經質之被告訴訟代理人陳稱：「（問：既然妳有收到地
    價稅單，而且又是妳以自己的現金支付，為何妳不自己直接
    去繳，再把收據拿給原告看？而是還要拿給原告自己去繳納
    ？）因為楊瑤仁打電話叫我說把稅單和錢拿給他去繳，只有
    一次地價稅單寄到我家，後來都寄到原告的家。（問：為何
    後來地價稅單直接寄到原告的家？）楊瑤仁說都寄到他那邊
    ，他比較方便繳款。（問：從何時開始，妳拿錢給原告繳地
    價稅？）大約6、7年前。（問：妳何時第一次收到地價稅單
    ？）」等語（見前揭言詞辯論筆錄第3頁），被告所辯繳款
    情節，未能舉證以實其說，且其所陳情節與前揭地價稅繳款
    書所示資料難認相符，苟被告確有自行繳納地價稅之真意，
    顯無將繳款通知書地址更改至原告住所之必要，且將繳款通
    知書地址更改為原告住所，原告即得自行收受繳款通知書並
    便於繳款，益徵被告並無自行繳納地價稅之真意及跡證。是
    認，原告主張系爭土地地價稅係由原告繳納一節，應堪採信
    。
(五)是以，原告楊瑤仁、乙○○出資購買系爭土地後，被告雖允
    為登記於其名下，然系爭土地權利證明文件之所有權狀始終
    均仍在原告持有保管中，且由原告與他共有人分管使用、種
    植荔枝，並由原告繳納系爭土地地價稅，系爭土地顯係由原
    告保有系爭土地處分權能並積極、持續管理使用且負擔納稅
    義務，被告並未始終持有土地所有權狀，自系爭土地登記於
    其名下迄今，亦未管理、使用系爭土地及負擔納稅義務，足
    認原告楊瑤仁、乙○○出資購買系爭土地登記於被告名下，
    並無使被告終局取得實質所有權或其他權利之意思，難認雙
    方間有贈與契約存在，而原告楊瑤仁、乙○○與被告間復係
    父母子至親關係，自有相關信任關係之基礎存在，揆諸前(
    三) 判決意旨說明，原告楊瑤仁、乙○○將系爭土地登記於
    被告名下應係成立借名登記契約而為之，核非贈與契約，亦
    堪認定。
(六)又當事人之任何一方，得隨時終止委任契約，民法第549條
    第1項定有明文。而本件兩造就原告楊瑤仁、乙○○所購買
    之系爭房地，係約定以被告名義登記，惟仍由原告自己管理
    、使用、處分，而成立借名登記契約之事實，已如前述，是
    原告於98年11月11日提起本訴，並以起訴狀繕本送達為意思
    表示通知，對被告終止系爭借名登記契約，即非無據；而本
    件起訴狀繕本業於98年11月18日送達被告，有送達證書在卷
    可稽，是系爭借名登記契約，已經原告楊瑤仁、乙○○合法
    終止，則原告請求被告返還系爭土地之移轉登記請求權時效
    應自該時間起算，尚未罹於15年請求權時效，被告此部分抗
    辯，洵非有據。是被告於此借名登記契約關係終止後，即負
    有將系爭土地所有權移轉登記予實質權利人即原告楊瑤仁、
    乙○○之義務，而原告楊瑤仁於99年1月11日死亡，兩造為
    原告楊瑤仁之繼承人，亦如前述，依民法第1151條規定，原
    告楊瑤仁部分則為原告乙○○、庚○○、丙○○、丁○○、
    楊瑞華及被告戊○○公同共有，則原告本於借名登記契約關
    係，訴請被告將系爭土地移轉所有權登記如主文所示，即無
    不合，應予准許。
(七)原告提起本訴，係本於終止借名契約或撤銷贈與契約之法律
    關係，請求法院擇一判命被告將系爭房地所有權移轉登記予
    原告，此種起訴之形態，係屬重疊的訴之合併；訴訟標的雖
    有數項，而僅有單一之聲明，法院應就原告所主張之數項標
    的逐一審判，如其中一項標的之請求為無理由時，仍須就他
    項標的之請求審判；若認其中一項請求為有理由，即可為原
    告勝訴之判決，就他項標的無須更為審判，法院如就數項標
    的同時判決，則為法所不許（最高法院90年度台上字第1610
    號、第1445號、71年度台上字第2388號判決可資參照）。是
    原告依終止借名登記契約請求被告將系爭土地移轉所有權登
    記如主文所示，既經本院為勝訴之判決，就原告另依撤銷贈
    與契約之法律關係所為同一內容之請求及被告就此所為之攻
    擊防禦，即無審酌之必要，本院亦毋庸再予判決，附此敘明
    。
四、本件事證已臻明確，兩造其餘攻擊防禦方法及所舉證據，經
    審酌結果，與本件判決結論均無影響，爰不一一論述，附此
    敘明。
五、據上論結，本件原告之訴為有理由，依民事訴訟法第78 條
    ，判決如主文。
中    華    民    國    99    年    4     月    16    日
                  民事第二庭  法  官  吳崇道
以上為正本係照原本作成。
如對本判決上訴，須於判決送達後20日內向本院提出上訴狀。
中    華    民    國    99    年    4     月    16    日
                              書記官

司法院資訊處製作；財團法人民間司法改革基金會備份。
